【裁判字號】    98,消債更,158
【裁判日期】    980324
【裁判案由】    更生事件
【裁判全文】
              臺灣板橋地方法院民事裁定
聲  請  人  甲○○
代  理  人  陳香如律師
上列當事人因消費者債務清理事件聲請更生，本院裁定如下：
    主  文
更生之聲請駁回。
聲請費用由聲請人負擔。
    理  由
一、按債務人對於金融機構因消費借貸、自用住宅借款、信用卡
    或現金卡契約而負債務，在聲請更生或清算前，應提出債權
    人清冊，以書面向最大債權金融機構請求協商債務清償方案
    並表明共同協商之意旨，消費者債務清理條例（下稱消債條
    例）第151 條第1 項定有明文。而消債條例所定之前置協商
    程序，其立法目的係因債務人對於金融機構因消費借貸、自
    用住宅借款、信用卡或現金卡契約而負債務，其法律關係較
    單純明確，金融機構並已訂有債務協商機制，使債務人與多
    數債權人間能利用法院程序外解決之協商機制而自主解決其
    債務，如能協商成立，債務人或不須依本條例聲請更生或清
    算，可疏減法院負擔，有效分配司法資源，遂採行協商前置
    主義。復依消債條例第3 條規定，債務人有不能清償債務或
    有不能清償之虞者，始得依消債條例所定更生或清算程序，
    清理其債務。又聲請更生或清算不合程式或不備其他要件者
    ，法院應以裁定駁回之，但其情形可以補正者，法院應定期
    間先命補正，復為同條例第8條所明定。
二、本件聲請更生之意旨略以：債務人積欠信用卡之原因乃係因
    民國93年至94年間，前夫因外遇拒絕給付家用，聲請人之女
    兒甫新生不久，無人幫忙拖育，聲請人只得一直借貸以維持
    日常生活開銷，直至95年間聲請人因家暴離婚，聲請人只好
    一直打零工，於97年年初聲請人終於找到固定工作，月薪有
    26,500元，然扣除房租及小孩學費外，實無法繳納元大銀行
    開出每月10,076元之還款金額，爰依法聲請更生等語。
三、本件聲請人固曾就其積欠金融機構之無擔保債務向最大債權
    銀行中國信託商業銀行提出債務協商之申請，然因遭銀行強
    制扣薪，致薪資收入未能負擔銀行所提協商方案而協商不成
    立，並持有該公司所寄發之前置協商不成立通知書。惟查：
  (一)聲請人係於97年12月間向最大債權金融機構元大商業銀行請
    求共同協商，嗣因未能接受顯足以負擔之還款方案為由，而
    致協商不成立，此有前置協商不成立通知書附卷可稽，堪信
    為真實。然觀諸其前置協商不成立通知書上之記載可得知，
    其協商不成立之原因乃係因聲請人無法接受銀行提出 180期
    月付10,076元之方案，有聲請人提出前置不成立通知書可憑
    。
  (二)聲請人自民國97年3月5日即任職於慶業達股份公司，月薪25
    , 000 元，此有聲請人提出之臺灣企銀存款存摺及勞工保險
    卡為證，又依行政院主計處公佈之97年度臺灣省每人每月最
    低生活費用為9,829元，該最低生活費用即包括食、衣、住
    、行等費用在內，而聲請人既已負債大於資產，本應較一般
    人更節約支出撙節開銷，蓋消費者債務清理條例所定債務清
    理程序之立法精神，並非維持債務人過去慣常之寬裕生活，
    而係重新檢視消費行為樽節支出，故聲請人既已有不能清償
    之事由，生活消費程度自應受有限制，每月生活開支，自不
    能與一般人等量齊觀。例如：不得乘坐計程車，不得出入三
    星級以上之飯店、餐廳等，除有絕對必要性支出之外，自當
    縮衣節食，刻苦生活、優先誠實履行清償債務之責。至於扶
    養費部分，以國稅局扶養免稅額計算，扶養費用每人每月為
    6,417元，聲請人雖已於 95年12月21日與配偶林志強離婚，
    然配偶林志強有對於子女之扶養義務並不因離婚而受影響，
    聲請人自得向簡利有請求對子女同負扶養義務，應可減輕聲
    請人之負擔。
  (三)又聲請人主張每月定期給付10,000元予台南的母親，然聲請
    人並未就此事實予以說明，且聲請人於聲請狀中並未就上該
    扶養的費用列入財產及收入狀況說明書中，是以上該費用是
    否屬實，即有疑義。又按民法第1118條之本文規定，因負擔
    扶養義務而不能維持自己之生活者，免除其義務。本件聲請
    人是否有其它法定扶養義務人不得而知，然在聲請人經濟困
    窘之情形下，該費用負擔是否公平，非無審酌之必要。蓋聲
    請人本應在優先清償自身債務之前提下，與配偶或其他扶養
    義務人，進一步協調該費用公平負擔之可能性，而非均列為
    必要生活費用。若非如此，無疑聲請人將扶養義務之責任，
    轉嫁由多數債權人負擔，對之有所不公，故將此列為必要支
    出，應非合宜。
  (四)依此計算，聲請人每月實際可得領取之薪資約26,500元，於
    扣減其每月必要生活費用9,829元及扶養費後6,417元，仍餘
    10,254元（計算式：26,500－9,829－6,417＝10,254）數額
    ，則聲請人履行原協商方案10,076元，應無重大困難，足認
    聲請人無參與協商之誠意，形同未確實踐行前置協商程序。
四、再者，更生、清算之聲請，係責任財產制度下最後之手段，
    須以債務人實質上已不能清償者為限，此乃消費者債務清理
    條例第 3條所明定。承上所述，聲請人每月薪資際收入扣除
    最低生活費及遭銀行扣押執行之金額後，尚無「不能清償債
    務或不能清償之虞」，其更生之聲請即不符消費者債務清理
    條例第 3條所定要件，自不准許其藉由更生程序以規避其所
    欠之債務，其更生之聲請自應駁回。爰裁定如主文。關於聲
    請人所預繳納之郵務送達費 3,060元，則待本件更生聲請事
    件確定後，如仍尚有剩餘，再予檢還聲請人，併此敘明。
中    華    民    國    98    年    3     月    24    日
                  民事第二庭    法  官  張谷輔
以上正本係原本作成
如不服本裁定，應於送達後10日內向本院提出抗告狀，並應繳納
抗告費新台幣1,000 元整。
中    華    民    國    98    年    3     月    24    日
                                書記官  郭群裕

司法院資訊處製作；財團法人民間司法改革基金會備份。
